【裁判字號】    97,訴,50
【裁判日期】    980309
【裁判案由】    返還無權占有土地
【裁判全文】
臺灣宜蘭地方法院民事判決                97年度訴字第50號
原      告  丁○○
            戊○○
共      同
訴訟代理人  林國漳律師
被      告  大湖育樂有限公司
法定代理人  甲○○
被      告  乙○○
共      同
訴訟代理人  吳振東律師
當事人間返還無權占有土地事件，本院於民國98年2月19日言詞
辯論終結，判決如下：
    主  文
原告之訴及假執行之聲請均駁回。
訴訟費用由原告負擔。
    事實及理由
一、原告起訴主張：宜蘭縣員山鄉○○段大湖小段777之60地號
    （下稱系爭土地）為原告及董吳阿眛、魏董貴梅、游董束、
    游董貴菊、董盛宏、董陳秀琴、董簡堂、董淑惠、董淳清等
    11人所共有。被告大湖育樂有限公司（下稱大湖公司）所經
    營之大湖風景遊樂區及乙○○未經原告同意，擅自在其上搭
    建如附圖編號A所示，面積1637.92平方公尺之停車場、編號
    B所示一層鐵皮屋，面積228.63平方公尺、編號C所示鋅管棚
    架，面積29.65平方公尺、編號D所示水泥製化糞池，面積
    5.36平方公尺，供其等營利使用，侵害原告及其他共有人之
    所有權。原告曾於民國91年9月間以存證信函及96年11月23
    日委任律師發函被告等人，表明不得再使用，否則即依法訴
    追法律責任，但被告均置之不理。爰依民法第767條及第821
    條規定，請求被告拆除前揭地上物，並將土地騰空返還原告
    及其他共有人。並聲明：1.被告應將系爭土地上如附圖編號
    A 所示，面積1637.92平方公尺之停車場、編號B所示一層鐵
    皮屋，面積228.63平方公尺、編號C所示鋅管棚架，面積
    29.65 平方公尺、編號D所示水泥製化糞池，面積5.36平方
    公尺拆除，並將土地騰空返還原告及其他共有人。2.願供擔
    保，請准為假執行宣告。
二、被告則以：
    被告乙○○係本於88年9月19日買賣契約書及88年10月10日
    之同意書內容，得到原告及其全體共有人之同意而占有使用
    ，而被告大湖公司則本於88年10月10日之同意書及占有之連
    鎖關係而占有使用系爭土地，屬於合法占有：
（一）本件訴外人己○○先曾於88年5月22日出具委託書，其上
      載明：「茲本人代表董吳阿妹（眛）等十一人，與丙○○
      先生、乙○○先生配合開發員山鄉○○段大湖小段77-60
      地號土地（遊樂區、停車場、運動場等）同意其代表本人
      及家屬向縣府申請開發觀光旅館（小木屋）、遊憩區等設
      施計劃，特立此書（有關配合細則另訂）。」，由己○○
      代理包括原告在內系爭土地之全體共有人，同意被告大湖
      公司實際負責人丙○○與被告乙○○，向宜蘭縣政府申請
      開發為觀光旅館、遊憩區等。嗣於88年9月19日，原告及
      其他共有人出具委任狀，明載委託事項係包括「買賣租賃
      及其他有關土地事宜之一切行為」，並由己○○與被告乙○○簽訂買賣契約，約定由被告乙○○以每坪新台幣（下
      同）1萬5千元向原告及其他共有人買受系爭土地之所有權
      全部，並由被告乙○○負擔佃農之補償費用；被告乙○○
      應交付己○○面額10萬元之支票9紙資為定金，餘款俟條
      件成就（指甲方即出賣人提供文件資料，同意乙方即買受
      人或其指定之法人，向宜蘭縣政府申請遊樂區使用開發利
      用許可，經縣政府同意時為條件成就），並移轉所有權完
      成後支付之；賣方應提供之資料或文件，經買方通知應於
      7日內完成，不得藉詞推託；買方之申請期限為1年，但經
      賣方同意展延時，不在此限；出賣人全權代理人須10天以
      內將所有權狀影本及委託書交由買受人辦理遊樂事業申請
      開發事宜等情。被告乙○○於88年10月10日將丙○○所簽
      發之9紙面額10萬元支票，交付己○○收執。嗣己○○將
      被告乙○○所交付，由丙○○簽發之8紙支票提示獲支付
      80萬元後（另有1紙支票未提示），遲未依上開約定交付
      被告乙○○制式之土地開發同意書，俾由被告大湖公司持
      向宜蘭縣政府申請該開發案。復拒絕交付系爭土地之佃農
      租約資料，致被告乙○○及大湖公司無法依約定與系爭土
      地之佃農辦理補償事宜。被告乙○○爰於89年6月26日以
      宜蘭二支郵局第236號存證信函，催告原告及己○○等人
      速交付上開制式之土地開發同意書及佃農租約資料，但均
      遭任置不理。是被告大湖公司未能於約定1年期限內完成
      系爭開發案之申請，係因原告拒絕依約提供相關必要文件
      所致，自屬可歸責於原告之事由。
（二）有鑒於前揭88年5月22日委託書部分語義欠明瞭，己○○
      乃應丙○○之要求，再於88年10月10日出具同意書，載明
      ：「茲本人己○○代表委任人董吳阿眛等十一人, 同意將
      坐落員山鄉○○段大湖小段77-1、77-60、77-59、77-87
      、77-88等土地五筆, 由大湖育樂有限公司申請遊樂區、
      停車場、運動場及旅館、餐廳等有關設施開發整體規劃使
      用屬實。」，由己○○代表包括原告在內之董吳阿眛等11
      人，將系爭土地提供被告大湖公司規劃使用。嗣丙○○以
      被告大湖公司名義，在系爭土地上填築砂石，舖設停車場
      ，興建鐵皮屋等，準備向宜蘭縣政府申請遊樂區、停車場
      、運動場、旅館及餐廳等有關設施之開發整體規劃。同日
      己○○復與丙○○簽訂大湖育樂區委託管理契約書，約定
      ：「委託人代表丙○○茲委託己○○、乙○○等二人經營
      該遊樂區，其二員應負責每月付代表人丙○○壹佰萬元正
      委託管理費用，甲方代表丙○○所有經營權利暫由乙方己○○、乙○○二員管理，期間一年，乙方在受委託經營期
      間，不得有損甲方利益（須善盡委託管理之責及不得對外
      再與人另訂契約（合約））。甲方認為有損其利益時，得
      隨時立即終止該契約，收回經營。乙方須將一年應付甲方
      費用一次全部開出給甲方兌現，如有未兌現情形，甲方得
      隨時終止契約關係。每月支票壹佰萬元到期日自民國88年
      11 月11日兌現（乙方二員應各付伍拾萬元）至89年10月
      10日止。」，丙○○並旋將被告大湖公司交由己○○、被
      告乙○○管理，並依上開同意書，以被告大湖公司名義支
      付鉅額費用，僱人在系爭土地上填築砂石，敷設柏油，設
      置停車場，搭建鐵皮屋等必要設施，並向地政機關申請測
      量等作業，資為日後向宜蘭縣政府申請開發計畫之前置準
      備。
（三）準此，依88年9月19日原告及其他共有人出具之委任狀，
      委託事項係「買賣租賃及其他有關土地事宜之一切行為」
      ，自包括同意被告乙○○於取得系爭土地前使用系爭土地
      ，以作為大湖風景遊樂區營業之用。復依88年10月10日之
      同意書亦可知，原告業已同意在向宜蘭縣政府申請開發計
      畫前，由被告乙○○占有使用系爭土地。足見被告乙○○
      係屬有權占有。又被告大湖公司為被告乙○○上開遊樂區
      開發案及土地所有權移轉登記之指定名義人，亦可本此占
      有之連鎖關係，對原告及其他共有人主張有權占有。
（四）並答辯聲明：原告之訴及其假執行之聲請均駁回。暨如受
      不利判決，請准供擔保免為假執行之宣告。
三、原告主張，系爭土地為原告及董吳阿眛、魏董貴梅、游董束
    、游董貴菊、董盛宏、董陳秀琴、董簡堂、董淑惠、董淳清
    等11人所共有。被告大湖公司所經營之大湖風景遊樂區及乙○○，在其上搭建如附圖編號A所示，面積1637.92平方公尺
    之停車場、編號B所示一層鐵皮屋，面積228.63平方公尺、
    編號C所示鋅管棚架，面積29.65平方公尺、編號D所示水泥
    製化糞池，面積5.36平方公尺，供其等營利使用等情，業據
    提出土地登記謄本、照片為證，並經本院囑託宜蘭縣宜蘭地
    政事務所繪測如附圖所示無訛（參見本院97年4月30日勘驗
    筆錄、所攝照片及宜蘭縣宜蘭地政事務所以97年6月16日函
    檢送之土地複丈成果圖即附圖），且為被告所不爭執，堪信
    為真實。
四、原告復主張，被告占有使用系爭土地如附圖編號A、B、C、D
    所示位置及面積，並無合法正當之權源等語，則為被告所否
    認，並以前詞為辯。是本件之爭點乃在於：依88年9月19 日
    買賣契約書及88年10月10日之同意書，被告乙○○是否已得
    到原告及其他全體共有人之同意而占有使用？被告大湖公司
    是否本於88年10月10日之同意書及占有之連鎖關係，足認已
    經原告及其他全體共有人之同意而占有使用系爭土地？本院
    之判斷如下：
（一）經查，己○○曾於88年5月22日出具委託書予被告，載明
      ：「茲本人代表董吳阿妹（眛之誤植）等十一人，與丙○○先生、乙○○先生配合開發員山鄉○○段大湖小段77-
      60地號土地（遊樂區、停車場、運動場等）同意其代表本
      人及家屬向縣府申請開發觀光旅館（小木屋）、遊憩區等
      設施計劃，特立此書（有關配合細則另訂）。」。復於88
      年9月19日，由原告及其他共有人出具委任狀，其上記載
      委託事項係代理處理包括系爭土地在內之「買賣租賃及其
      他有關土地事宜之一切行為之權」，並由己○○與被告乙○○簽訂買賣契約，約定由被告乙○○以每坪1萬5千元向
      原告及其他共有人買受系爭土地之所有權全部，並由被告
      乙○○負擔佃農之補償費用；被告乙○○應交付己○○面
      額10萬元之支票9紙資為定金，餘款俟條件成就（指甲方
      即出賣人提供文件資料，同意乙方即買受人或其指定之法
      人，向宜蘭縣政府申請遊樂區使用開發利用許可，經縣政
      府同意時為條件成就），並移轉所有權完成後支付之；賣
      方應提供之資料或文件，經買方通知應於7日內完成，不
      得藉詞推託；買方之申請期限為1年，但經賣方同意展延
      時，不在此限；出賣人全權代理人須10天以內將所有權狀
      影本及委託書交由買受人辦理遊樂事業申請開發事宜等情
      。再於88年10月10日由己○○出具同意書，載明：「茲本
      人己○○代表委任人董吳阿昧（眛之誤植）等十一人, 同
      意將坐落員山鄉○○段大湖小段77-1、77-60、77-59、77
      -87、77-88等土地五筆，由大湖育樂有限公司申請遊樂區
      、停車場、運動場及旅館、餐廳等有關設施開發整體規劃
      使用屬實。此致宜蘭縣政府」、同日己○○復與丙○○簽
      訂大湖育樂區委託管理契約書，約定：「委託人代表丙○○（甲方）茲委託己○○、乙○○等二人（乙方）經營該
      遊樂區，其二員應負責每月付代表人丙○○壹佰萬元正委
      託管理費用，甲方代表丙○○所有經營權利暫由乙方己○○、乙○○二員管理，期間一年，乙方在受委託經營期間
      ，不得有損甲方利益（須善盡委託管理之責及不得對外再
      與人另訂契約（合約））。甲方認為有損其利益時，得隨
      時立即終止該契約，收回經營。乙方須將一年應付甲方費
      用一次全部開出給甲方兌現，如有未兌現情形，甲方得隨
      時終止契約關係。每月支票壹佰萬元到期日自民國88年11
      月11日兌現（乙方二員應各付伍拾萬元）至89年10月10日
      止。」等情。本件原告雖曾否認88年9月19日委任狀之真
      正，惟證人己○○、丙○○均於本院審理時證稱：前揭委
      任狀確係經由系爭土地之所有權人11人簽名蓋章並委託己○○等語（參見本院卷第78、167頁），是應認88年9月19
      日之委任狀係屬真正。
（二）原告主張，88年5月22日委託書，係授權丙○○、被告乙○○向宜蘭縣政府申請開發觀光旅館（小木屋），遊憩區
      等設施，其上僅有己○○之簽名，並未經原告之同意，且
      其上未論及原告等人曾同意被告使用系爭土地等語。參諸
      前揭88年5月22日之委託書內容，確實未經原告或其他土
      地所有權人簽名或蓋章，是尚難認原告曾於88年5月22日
      同意前開內容，故而無從單以88年5月22日之委託書推得
      被告乙○○或大湖公司於當時已經原告及其他土地所有權
      人之同意，而得合法占有使用系爭土地。惟查，被告係以
      88 年9月19日買賣契約書（含委任狀）及88年10月10日同
      意書主張其為有權占有，並未以前開委託書抗辯之，從而
      原告此部分之主張，尚難逕採為有利於其之認定。
（三）原告又主張，88年9月19日之委任狀係附在買賣契約書之
      後，故原告等土地所有權人僅係委任己○○處理系爭土地
      之買賣事宜，而不及於其他，亦即應不包括無償占有使用
      系爭土地在內，逾越土地買賣事宜之部分顯非原告所授權
      。至委任狀上記載「代理處理有關土地.... 買賣租賃及
      其他有關土地事宜之一切行為之權」等語，亦不能解為包
      括同意被告無償使用系爭土地等語，並舉出證人己○○於
      本院審理證稱：前揭內容「主要是指土地買賣」乙詞為證
      （參見本院卷第77、78頁）。然而，己○○於88年10月10
      日另書立同意書，同意被告大湖公司將系爭土地申請遊樂
      區、停車場、運動場及旅館、餐廳等有關設施開發整體規
      劃使用。原告雖主張前開同意書並未見原告之簽章，已逾
      原告授權之範圍云云，惟依前開已經授權己○○代理處理
      88 年9月19日買賣契約書之內容可知，被告乙○○向原告
      等土地所有權人買受系爭土地之目的係為作風景遊樂區之
      用，且買受系爭土地之過戶事宜，尚需待原告等人提供文
      件資料以向宜蘭縣政府申請遊樂區使用開發利用，並經縣
      政府同意，則原告授權己○○訂立前開內容之買賣契約書
      ，亦應已同意被告乙○○就系爭土地向宜蘭縣政府申請遊
      樂區之開發利用，以供作遊樂區使用，故而88年10月10日
      同意書，雖僅有己○○具名，但與前揭88年9月19日買賣
      契約書簽立時間相隔不到一個月，且買賣契約書中亦已載
      明同意向宜蘭縣政府申請開發為遊樂區之旨，核認原告應
      已授權己○○處理88年10月10日同意書之內容，即由「大
      湖公司將系爭土地申請遊樂區、停車場、運動場及旅館、
      餐廳等有關設施開發整體規劃使用。」；又雖該同意書之
      受文者係「宜蘭縣政府」，但其內容不只在單純同意被告
      乙○○向宜蘭縣政府申請遊樂區開發，自當包括同意被告
      實際開發使用系爭土地，茍非如此解釋，被告乙○○如何
      將系爭土地「開發整體規劃使用」？再者，一般遊樂區開
      發利用之申請需要一定時程及行政手續，且實際開發利用
      時亦需耗費時日及工事，若原告不同意在申請開發事宜期
      間及過戶之前先行同意並交付被告乙○○占有使用，完成
      整體開發利用包括系爭土地在內之遊樂區，尚需待縣政府
      完成許可始可占有使用，勢將影響開發遊樂區之時程；又
      倘需待出賣人取得買賣價金並完成過戶後始可占有使用，
      則兩造更不必有前揭之約定。故證人己○○證稱：「董吳
      阿眛等11人有授權給我，但我是同意大湖育樂公司以此同
      意書去向縣政府申請遊樂區的申請書，而不是同意使用。
      」等語，與常理不符，應不足採信。
（四）原告再主張，原告與被告乙○○雖簽訂有88年9月19日買
      賣契約書。惟細繹上開買賣契約書，係約定系爭土地等之
      買賣事宜，且同意乙○○得向宜蘭縣政府申請遊樂區使用
      開發利用，依契約書第7條尚約定申請期限為1年，因此被
      告乙○○顯未在期限內完成申請遊樂區使用開發，其自不
      得再占有使用系爭土地，前開買賣契約自當因被告乙○○
      違約而解除等語（參見本院卷第175頁）。惟查，88年9月
      19日之買賣契約書係約定「被告乙○○應負擔佃農之補償
      費用」、「餘款俟條件成就（指甲方即出賣人提供文件資
      料，同意乙方即買受人或其指定之法人，向宜蘭縣政府申
      請遊樂區使用開發利用許可，經縣政府同意時為條件成就
      ），並移轉所有權完成後支付之；賣方應提供之資料或文
      件，經買方通知應於7日內完成，不得藉詞推託；買方之
      申請期限為1年，但經賣方同意展延時，不在此限。」，
      意指被告乙○○需向縣政府申請遊樂區開發利用許可，始
      得取得餘款，又申請期限為1年；如被告乙○○未踐履前
      開約定，係有無違約而得解除契約之問題，非謂申請期限
      1 年一經過被告乙○○未完成縣政府同意開發許可或被告
      乙○○未給付佃農補償，前開買賣契約書不待解除即已失
      效；且證人己○○於本院證稱：「因為佃農部分丙○○表
      示要去處理，但根本沒有去處理，合約書內的開發期限也
      未依約期限完成，所以發存證信函請他趕快處理並告知處
      理結果，但因丙○○財務發生問題，一直都沒有處理擺在
      那邊。」等語（參見本院卷第78頁）；及己○○曾於89年
      7 月間以存證信函回覆被告乙○○、丙○○以「.... 四
      、以上各點請台端於接獲本函十五日內提出處理結果並檢
      附整套開發企劃案之書類（先前口頭約定並經本人多次催
      促未果）連同填寫齊全之土地使用同意書送達本人，以利
      本人連絡其他家族共有人，共同協商依法處理。」，均未
      論及已解約乙事，足見88年9月19日買賣契約書雖因雙方
      互控對方違約而未依期履約完畢，但並無證據顯示迄今已
      生解除買賣契約之效力。
（五）總前以觀，原告授權己○○與被告乙○○簽訂前揭88年9
      月19日買賣契約書，受領訂金，並同意由被告乙○○向宜
      蘭縣政府申請遊樂區使用開發利用許可；再於88年10月10
      日同意被告大湖公司在系爭土地上設置遊樂區、停車場、
      運動場及旅館、餐廳等相關設施，並持以向宜蘭縣政府申
      請許可，核認原告應已同意被告乙○○、大湖公司占有使
      用系爭土地。至於88年9月19日之買賣事宜事後生變，致
      產生違約問題，使被告乙○○得以90萬元之對價占用原告
      廣大土地之結果，應透過解除或終止買賣契約之程序以圖
      解決，附此敘明。至於原告曾於91年9月間以存證信函及
      96年11月23日委任律師發函被告等人，表明不得再使用，
      否則即依法訴追法律責任等節，因原告業已同意被告占有
      使用系爭土地，其後因履約問題產生爭議，致買賣不成，
      但在買賣契約尚未解決之際，應不影響被告合法占有之效
      力。又被告大湖公司既為被告乙○○上開風景遊樂區開發
      案及土地所有權移轉登記之指定名義人，被告乙○○屬於
      有權占有，被告大湖公司亦可本此占有之連鎖關係，對原
      告及其他共有人主張有權占有。
五、綜上，原告依所有物返還請求權，請求被告拆除系爭土地上
    ，如附圖編號A、B、C、D所示之地上物，並返還該土地，為
    無理由，應予駁回。本件原告敗訴，其假執行之聲請亦失其
    附麗，併予駁回。
六、本件訴訟費用負擔之依據：民事訴訟法第78條。
中    華    民    國    98    年    3     月    9     日
                  臺灣宜蘭地方法院民事庭
                      法  官  郭淑珍
正本與原本無異。
如對本判決上訴，應於判決送達後20日內向本院提出上訴狀（須
附繕本）。
中    華    民    國    98    年    3     月    10    日
                      書記官  林慶生

司法院資訊處製作；財團法人民間司法改革基金會備份。
